智慧財產及商業法院民事判決  
111年度民著上易字第4號
上  訴  人  陳麗雲                                     
被 上訴 人  梁尚昌                                      

上列當事人間侵害著作權有關人格權爭議等事件，上訴人對於中
華民國111年1月19日本院110年度民著訴字第77號第一審判決提
起上訴，本院於111年7月28日言詞辯論終結，判決如下： 
    主  文
一、上訴駁回。
二、第二審訴訟費用由上訴人負擔。　　
    事實及理由
一、上訴人主張：上訴人於民國102年7月28日拍攝之「武嶺白色
    光陽300CC重型機車」照片（下稱系爭照片），乃代表上訴
    人並展現上訴人人格特質及機車優雅內涵意思表達之攝影著
    作。被上訴人明知系爭照片為上訴人所有，未經同意自108
    年7月9日至109年3月22日間，將系爭照片置於其於108年6月
    3日創設之臉書「○○○醜陋的心靈與淫蕩的道德詩經」評論社
    團（下稱系爭社團）之封面。被上訴人侵害名譽之利用，公
    開散布使用上訴人系爭照片，將系爭照片設定為誹謗侮辱上
    訴人名譽，涉及個人私德而與公共利益無關之負評論上訴人
    （○○○）社團封面，公開不特定人等利用，侵害上訴人著作
    人格權。爰依著作權法第15條、第17條、第87條第1項第1款
    、第85條第1項，民法第184條第1項、民法第195條第1項規
    定，請求被上訴人賠償新臺幣（下同）60萬元之精神慰撫金
    。
二、被上訴人答辯：民法第148條規定之誠信原則乃法律倫理價
    值之最高表現，若以損害他人為主要目的，為權利濫用，針
    對系爭社團及系爭照片，上訴人向臺灣桃園地方檢察署提告
    ，經該署109年度偵字第11215號追加起訴書就著作權部分不
    另為不起訴處分，又向臺灣臺北地方法院（下稱臺北地院）
    提起刑事附帶民事訴訟（108年度附民字第637號）主張姓名
    權、名譽權、著作權之損害賠償，而該院110年度訴字第191
    8號侵權行為損害賠償事件已判決被上訴人賠償15萬元，上
    訴人為摧毀被上訴人，大量興訟求償，造成被上訴人名譽受
    損、經濟損失並罹患嚴重憂鬱症。系爭照片是上訴人於102
    年10月6日傳送予被上訴人收存，核與上訴人手機拍攝日期
    不同，與起訴狀內照片檔名、機車高度、腳架位置、地上積
    水痕跡不同，上訴人業於102年11月24日將該車輛賣出。系
    爭照片難認有何獨特性、創作高度、或文學感以彰顯著作者
    之個性，非屬受著作權法保護之客體。雙方在交往期間會互
    相傳送照片給對方使用，包括風景照及個人照，上訴人傳送
    系爭照片給被上訴人無償使用，上訴人請求無理由。
三、原審判決上訴人敗訴，上訴人不服提起上訴，聲明：㈠原判
    決廢棄。㈡被上訴人應給付上訴人60萬元，及自起訴狀繕本
    送達翌日起至清償日止，按年息百分之5計算之利息。被上
    訴人答辯聲明：上訴駁回。
四、本院得心證理由：　　　　
　㈠上訴人主張系爭照片為其所拍攝，系爭社團為被上訴人設立
    等情，被上訴人不爭執（原審卷三第25頁），並有系爭照片
    及系爭社團截圖在卷可稽（原審卷一第48頁），堪信為真。
　㈡上訴人主張被上訴人於系爭社團封面使用系爭照片，依著作
    權法第15條、第17條及第87條第1項第1款規定，侵害其著作
    人格權乙情，為被上訴人否認並以前揭情詞置辯。經查：
　⒈系爭照片屬於著作權法保護之攝影著作：
　⑴著作權法第3條第1項第1款規定，著作係指屬於文學、科學、
    藝術或其他學術範圍之創作。創作如符合「原創性」（即著
    作人自己之創作，非抄襲他人者）及「創作性」（即符合一
    定之「創作高度」）二項要件，即屬受著作權法所保護之著
    作。就照片而言，攝影者在拍攝時如針對選景、光線決取、
    焦距調整、速度之掌控或快門使用等技巧上，具有其個人獨
    立創意，且達到一定之創作高度，其拍攝之照片即屬攝影著
    作而受著作權法之保護（最高法院106年度台上字第775號民
    事判決意旨參照）。
　⑵就系爭照片拍攝過程，上訴人陳稱：伊把車子牽到武嶺的牌
    子前面，擺好漂亮的角度來拍攝它，並排除移動中的車子，
    避開人來人往，取景成功後所拍攝完成的作品等語（原審卷
    三第21頁）。觀諸系爭照片係晴空下、「武嶺」牌坊停車場
    前，以一輛白色光陽300CC重型機車側面為主題之機車照片
    （原審卷一第48頁、卷二第225頁），照片中明亮的光線襯
    托該輛機車的靚麗，搭配藍天及武嶺字樣，展現機車登高的
    動力性能，系爭照片確有經過上訴人之巧思安排及一定思想
    情感之投入，足以表現創作者之個性及獨特性，並非單純實
    物之機械性再現，堪認具有原創性及創作性，屬著作權法第
    5條第1項第5款規定之攝影著作。
　⒉被上訴人並非侵害上訴人之著作人格權：
　⑴著作權法第15條部分：
　①著作權法第15條第1項、第2項第2款規定：（第1項）著作人
    就其著作享有公開發表之權利。但公務員，依第11條及第12
    條規定為著作人，而著作財產權歸該公務員隸屬之法人享有
    者，不適用之。（第2項）有下列情形之一者，推定著作人
    同意公開發表其著作︰……著作人將其尚未公開發表之美術著
    作或攝影著作之著作原件或其重製物讓與他人，受讓人以其
    著作原件或其重製物公開展示者。
　②就兩造交往期間拍攝系爭照片及上訴人將系爭照片交付被上
    訴人之情形，上訴人陳稱：伊拍攝完成的作品，因為覺得拍
    的機車好看，所以分享給被上訴人欣賞等語（原審卷三第21
    頁）。被上訴人則稱：上訴人傳照片伊無償使用，當時兩人
    交往期間，會互相傳照片，都是傳給對方使用，包括風景照
    、個人照等語（原審卷三第25頁），而上訴人以其手機拍攝
    系爭照片後，旋委請被上訴人為其與該重型機車合影乙節，
    亦經上訴人自承在卷（原審卷二第157頁），參以兩造於訴
    訟中各有提出交往期間對方之照片，堪認拍照當時兩造同遊
    武嶺，互相拍攝照片，因系爭照片儲存在上訴人手機內，而
    由上訴人傳送予被上訴人。
　③依上訴人提出之圖檔及臉書截圖，系爭照片係於102年7月28
    日拍攝，系爭社團則係成立於108年6月3日（原審卷一第48
    頁、第40頁），被上訴人陳稱：系爭照片上之機車已於102
    年11月24日賣出；其創建系爭社團目的為與知己分享內心深
    處的感受使用，但未加入任何朋友，未發表任何文章，原為
    不公開社團，現為秘密社團等語（原審卷一第166至168頁，
    第234頁、第310頁）。本件依前所述，兩造於交往期間之10
    2年間拍攝系爭照片，並由上訴人將系爭照片傳送被上訴人
    ，而觀諸系爭照片為一般常見機車照片，其上並無車牌號碼
    或任何足資識別機車所有人或攝影者等人別訊息，再參以卷
    附資料所示兩造曾為交往多年男女朋友之交誼關係，衡諸一
    般社會常情，當可推定傳送當時並未禁止系爭照片之公開發
    表，而有前揭著作權法第15條第2項第2款規定之情形。上訴
    人遲至108年間兩造交惡，且有多件民刑事訴訟爭執之後，
    除就系爭社團內容主張侵害姓名權、名譽權之損害賠償外（
    原審卷一第182頁），又針對系爭社團封面使用系爭照片主
    張公開發表之著作人格權，所為權利主張顯非僅為保護系爭
    照片之著作人格權，亦與法律為鼓勵創作以促進文化發展而
    創設著作人格權之規範目的無涉，上訴人復未就其曾於系爭
    社團使用系爭照片前禁止被上訴人公開系爭照片乙情提出任
    何舉證，所為主張並不可採。
　⑵著作權法第17條部分：
　①著作權法第17條規定：著作人享有禁止他人以歪曲、割裂、
    竄改或其他方法改變其著作之內容、形式或名目致損害其名
    譽之權利。
　②比對上訴人提供之系爭照片與系爭社團截圖（原審卷一第48
    頁），被上訴人利用系爭照片之情形，僅將系爭照片之上下
    方略為裁剪，主要拍攝主體仍維持完整，並不影響其同一性
    ，被上訴人並未以歪曲、割裂、竄改或其他方法改變系爭照
    片之內容、形式或名目，自不構成前揭著作權法第17條之侵
    害。
  ⑶著作權法第87條第1項第1款部分：
　①著作權法第87條第1項第1款規定：有下列情形之一者，除本
    法另有規定外，視為侵害著作權或製版權：以侵害著作人
    名譽之方法利用其著作者。　　
　②系爭社團建立於108年6月3日，上訴人提供截圖所示系爭社團
    上之系爭照片係於102年7月28日拍攝，僅為一般常見機車照
    片，其上並無車牌號碼或任何足資識別機車所有人或攝影者
    等人別訊息，被上訴人陳稱該輛機車已於102年11月24日賣
    出等情，均如前述，上訴人亦稱系爭照片沒有放在臉書，沒
    有公開過等語（本院卷第163頁），客觀上實不足使觀看系
    爭照片之人將系爭照片與著作人即上訴人產生連結，而有侵
    害著作人即上訴人名譽之情事。被上訴人建立系爭社團，侵
    害上訴人名譽之系爭社團貼文內容部分，業經上訴人於臺北
    地院108年度附民字第637號刑事附帶民事訴訟提出主張，該
    案經裁定移送民事庭，嗣經該院以110年度訴字第1918號民
    事判決被上訴人賠償上訴人15萬元本息等情，有上訴人於該
    案提出之補充（證據）理由狀、撤回一部分起訴狀及該民事
    判決在卷可稽（原審卷一第182頁，卷二第161頁，本院卷第
    115頁、第121頁、第133頁），本件尚難逕將系爭社團貼文
    內容與系爭照片之著作人連結，而為不利被上訴人之認定。
　㈢基上，上訴人前揭主張被上訴人侵害其著作人格權等情不可
    採，上訴人依著作權法第85條第1項、民法第184條第1項、
    民法第195條第1項等規定，請求被上訴人賠償損害即非有據
    。　
五、綜上所述，被上訴人並非侵害上訴人之著作人格權，上訴人
    依前揭規定請求被上訴人給付60萬元及其法定遲延利息為無
    理由，不應准許，其假執行之聲請亦失所附麗，應併予駁回
    。原審為上訴人敗訴之判決及駁回其假執行之聲請，並無不
    合。上訴意旨指摘原判決不當，求予廢棄改判，為無理由，
    應予駁回。
六、本件事證已臻明確，兩造其餘之主張及攻擊防禦方法，經本
    院審酌後認對判決結果不生影響，爰不逐一論列，附此敘明
    。
七、據上論結，本件上訴為無理由，依智慧財產案件審理法第1
    條，民事訴訟法第449條第1項、第78條，判決如主文。
中　　華　　民　　國　　111 　年　　8 　　月　　19　　日
                          智慧財產第一庭
                            審判長法  官　李維心
　　　　　　　　　　　　　　　    法  官　蔡如琪
　　　　　　　　　　　　　　　    法  官　陳端宜
以上正本係照原本作成。
本件不得上訴。 
中　　華　　民　　國　　111 　年　　8 　　月　　19　　日
　　　　　　　　　　　　　        書記官　吳祉瑩